【裁判字號】    94,聲判,40
【裁判日期】    950712
【裁判案由】    聲請交付審判
【裁判全文】
臺灣臺南地方法院刑事裁定              94年度聲判字第40號
聲  請  人  乙○○
即告訴人
代  理  人  蔡進欽    律師
            蘇正信    律師
            蔡弘琳    律師
被      告  甲○○○
上列聲請人等因告訴被告涉犯侵占案件，不服臺灣高等法院臺南
分院檢察署九十四年度上聲議字第七０八號駁回再議之處分，聲
請交付審判，本院裁定如下：
    主  文
聲請駁回。
    理  由
一、本件聲請交付審判意旨（如附件）。
二、按告訴人不服上級法院檢察署檢察長或檢察總長認再議為無
    理由而駁回之處分者，得於接受處分書後十日內委任律師提
    出理由狀，向該管第一審法院聲請交付審判，刑事訴訟法第
    二百五十八條之一第一項定有明文。本件聲請人以被告甲○
    ○○涉犯侵占罪，向臺灣臺南地方法院檢察署檢察官提出告
    訴，經該檢察署檢察官偵查後，於九十四年九月二十七日以
    九十四年度偵字第一四三六號為不起訴處分，聲請人不服聲
    請再議，經臺灣高等法院臺南分院檢察署檢察長認原不起訴
    處分並無不當，聲請人之再議無理由，於九十四年十月二十
    四日以九十四年度上聲議字第七０八號處分書駁回再議之聲
    請，聲請人於九十四年十月二十七日收受處分書後，於九十
    四年十一月七日（同月六日為末日，遇星期日，順延一日）
    即十日內委任律師向本院聲請交付審判，此有前開處分書、
    送達證明及交付審判聲請狀附卷可稽。因認本件聲請交付審
    判於程序上已符合規定，合先敘明。
三、次按法院認為交付審判之聲請不合法或無理由者，應駁回之
    ，刑事訴訟法第二百五十八條之三第二項前段定有明文。又
    法院於審查交付審判之聲請有無理由時，除認為告訴人所指
    摘不利被告之事證未經檢察機關詳為調查或斟酌，或不起訴
    處分書所載理由違背經驗法則、論理法則或其他證據法則，
    否則，不宜率予交付審判，法院辦理刑事訴訟案件應行注意
    事項第一百三十四條可資參照。復按法院於審理交付審判之
    聲請有無理由時，其調查證據範圍，應以偵查中曾顯現之證
    據為限，不可就告訴人新提出之證據再為調查，亦不可蒐集
    偵查卷以外之證據，又除認為告訴人所指摘不利於被告之事
    證未經檢察機關詳為調查或斟酌，或不起訴處分書所載理由
    違背經驗法則、論理法則或其他證據法則，否則，不宜率予
    交付審判（法院辦理刑事訴訟案件應行注意事項第一百十八
    點及臺灣高等法院九十一年第一次刑事庭庭長法律問題研究
    會議結論參照）。此乃刑事訴訟法第二百五十八條之一規定
    告訴人得向法院聲請交付審判，係新增對於「檢察官不起訴
    或緩起訴裁量權」制衡之一種外部監督機制，法院僅就檢察
    官所為不起訴或緩起訴之處分是否正確加以審查，以防止檢
    察機關濫權，依此立法精神，同法第二百五十八條之三第三
    項規定法院審查聲請交付審判案件時「得為必要之調查」，
    其調查證據之範圍，自應以偵查中曾顯現之證據為限；又為
    避免與刑事訴訟法第二百六十條之再行起訴規定混淆不清，
    故法院對於聲請交付審判案件之審查，應限於檢察官不起訴
    處分是否違法。故如檢察官係依據刑事訴訟法第二百五十二
    條規定予以不起訴處分者，應審查該處分是否符合該條各款
    之規定；若係依據同法第二百五十三條規定為不起訴處分者
    ，則應審查該處分是否有裁量逾越或裁量濫用之情形。至於
    檢察官據以不起訴處分之「基礎事實」，則非法院應行介入
    審查之對象，蓋法院裁定交付審判之前提，乃該案件已經跨
    越起訴門檻，亦即符合刑事訴訟法第二百五十一條第一項規
    定「足認被告有犯罪嫌疑」檢察官應提起公訴之情形，縱或
    法院對於檢察官所認定之事實有不同判斷，惟該案件必須繼
    續偵查始能判斷應否起訴者，法院仍應依據現行第二百五十
    八條之三第二項前段，以聲請無理由裁定駁回。次按告訴人
    之告訴，係以使被告受刑事訴追為目的，是其陳述是否與事
    實相符，仍應調查其他證據以資審認（最高法院五十二年臺
    上字第一三００號判例意旨亦可參照）。
四、聲請人指訴被告侵占其存款分別貸與予陳賜福、袁達良部分
  (一)經查，聲請人指訴被告因為其保管台南縣六甲鄉農會第四三
    八０八０號帳號之存摺及印鑑章之機會，連續於八十四年三
    月九日、同年月十四日、同年月二十八日，未經聲請人同意
    ，而自行盜用印鑑章偽造提款單之方式，先後提領前開帳戶
    內之一百二十萬元、二百萬元及五十萬元，並將第一、二筆
    共計三百二十萬元借貸予陳賜福、第三筆五十萬元借貸予袁
    達良云云。
  (二)據檢察官依職權台南縣六甲鄉農會調取聲請人所有之前開帳
    戶，於八十四年三月九日、十四日、二十八日並未提領前開
    各筆款項金額之紀錄，有該農會於九十四年七月二十二日以
    六農信字第０九四００００六九五號函檢送之資金往來明細
    在卷可稽，因此，聲請人指訴被告盜用印鑑章偽造提款卡及
    提領款項乙節，顯與實情不符。
  (三)次查，被告固不否認曾交付款項予陳賜福，然堅詞陳稱此乃
    聲請人與陳賜福合建房屋之資金往來乙情，核與證人陳賜福
    於檢察官事務官調查時證稱：「甲○○○是否有於八十四年
    三月九日給我一百二十萬元，於八十四年三月十四日給我二
    百萬元，我忘了，如果有的話，也是乙○○要給我賣房子的
    錢。」（發查卷第三五頁）；繼則於檢察官調查時亦證稱：
    「八十四年間我的土地提供給聲請人蓋房子，他賣得錢我可
    以拿一千多萬元，我沒有錢就去向聲請人拿，有些是向被告
    拿現金，因為是分多次拿，究竟拿多少已經忘了」（偵查卷
    第二六頁筆錄參照）等語相符，足證被告縱有交付款項予證
    人陳賜福，亦基於聲請人與證人間之合建房屋契約關係，並
    無聲請人所指侵占犯行。至聲請人所指證人陳賜福所稱於八
    十四年間合建契約而受分配盈餘，與聲請人及被告、陳賜福
    等人間於七十八年投資興建中華新城之可受分配盈餘是否有
    關連云云，然此乃聲請人與證人陳賜福關於二件投資興建房
    屋契約受分配盈餘之關連，核與被告是否有侵占款項而借款
    予證人陳賜福間並無任何關係，自無詳查之必要。
  (四)復查，證人袁達良於偵查中亦證稱：「我忘了在八十四年間
    被告是否有要黃顯程交五十萬元，印象中聲請人向我借過錢
    。」（偵查卷第二七頁筆錄參照）等語明確，因此，被告若
    有交付款項予證人，亦因聲請人與證人間之借貸契約。雖證
    人陳賜福、袁達良因時間久遠，證人已無法清楚記憶是否有
    該筆款項之交付，然渠等均已就與聲請人間有資金往來關係
    乙節證述明確，是以，被告辯稱：三百二十萬元、五十萬元
    部分別係聲請人與陳賜福、袁達良間之資金往來等語，尚非
    無據。
  (五)再參諸聲請人曾就其所臚列之三十五筆明細項目，早於九十
    二年六月三日與被告進行公開對帳，逐一核對被告製作之收
    支簿冊、六甲鄉農會提供之傳票憑證等文件，並於對帳前會
    同雙方及見證人袁達良、楊哲夫、陳照明、歐瑞豐、陳賜福
    、陳貴義、陳昭賜、陳新賀等人書立誓約書，以約定對帳後
    雙方不得再執陳詞否認，此有聲請人提出之誓約書一份附卷
    可憑（發查卷第二六至二八、五二至五四頁）。而觀之誓約
    書第三條（應是第四條）約定：「雙方於本日公開核對有關
    簿冊後，所謂侵占事已真相大白，雙方不得否認，以後甲方
    （指聲請人）不得再有無中生有、節外生枝之事發生」等文
    句；而就該誓約書第一條約定：「雙方根據核對之收支項目
    、金額之簿冊，倘若資料欠明瞭有疑問時，敦請六甲鄉農會
    協助提供當時雙方有關傳票憑，當場立即核對」等字之記載
    ，足證聲請人就其自七十八年起長年委託被告經手之各筆款
    項，經其詳細核對收支項目、金額簿冊後臚列出三十五筆可
    疑款項，復經各該款項出入之六甲鄉農會協助提供相關往來
    傳票以資比對，並經雙方邀集之陳賜福、袁達良、楊哲夫、
    陳照明、歐瑞豐、陳貴義、陳昭賜、陳新賀等人在場見證下
    ，業於九十二年六月三日進行核對無誤，因此，資金帳冊疑
    義既已會帳釐清，即無聲請人所指被告侵占之情形至明。
  (六)第查，聲請人於九十三年三月十一日檢查事務官訊問時自承
    ：「（八十四年三月九日、三月十四日這二筆是何時發現被
    提領）去年（即九十二年）詳細時間忘了」、「（被告何時
    向你說該二筆錢借給陳賜福）八十四年被告將帳單給我時就
    有這項記載，我以為應該有這筆借貸」等語無訛（發查卷第
    三四頁），換言之，聲請人就所指之系爭借款既已詳列於帳
    冊中，其於查核比對臚列出可疑款項進行對帳時，理應早已
    發現，否則必定有帳目不符、金額出入之情況，且若確有借
    貸情形，自八十四年起至九十二年間，不下八年之期間，若
    有系爭高達三百七十萬元之借貸款項，聲請人應可從帳單中
    輕易察覺追蹤借貸利息之支付、本息清償情況，況系爭借貸
    之關係人即證人陳賜福、袁達良均在對帳現場，均可輕易進
    行會帳對質，卻未為之，因此，聲請人指稱於九十二年六月
    三日對帳完畢後，始發現系爭借貸款項遭被告侵占情況，顯
    不合常情。況若有聲請人聲請交付審判意旨書所指另於九十
    二年七月十二日，與被告於第三人呂瑞仁處再次進行對帳，
    何以對此如此重要之證人，於偵查期間所提歷次書狀及訊問
    中均未曾提及，顯不合常情，然此乃新證據方法之提出，依
    首開說明，亦核與交付審判要件不符。
  (七)復質之對帳當日在場之證人袁達良證稱：「乙○○與被告間
    為了彼此的合夥帳款扯不清要會帳，乙○○說最主要的有兩
    筆，一筆是我的五十萬元，另一筆是陳賜福的二百萬元，會
    帳時我從頭尾都在場，乙○○跟我說只有這兩筆比較不清楚
    等語，這是我問乙○○他告訴我的」等語（發查卷第七五頁
    ），益證聲請人於九十二年六月三日對帳時，業已察覺系爭
    借貸款項之疑義，苟有聲請人所指被告侵占之款項，何以於
    對帳當時未依誓約書之約定，立即予以提出進行對帳，或與
    證人陳賜福、袁達良當場進行對質之理，從而，聲請人前情
    所指以及經檢察官調查後，均無從推認被告有此部分之侵占
    及偽造文書等犯行。
五、聲請人指訴被告與其等五人合夥興建中華新城，被告侵占告
    訴人應受分配盈餘之一千二百五十八萬元部分
  (一)查證人陳世鴻於檢察事務官調查首證稱：「中華新城何時完
    工忘記了，完工後有分配盈餘利潤，我是負責記帳，分配盈
    餘時五個股東（我、乙○○、甲○○○、胡顏秀英、陳鶴松
    ）都在場，我不曉得乙○○所謂分得三百四十二萬元是根據
    什麼講的，因為每次分配他都在場，合建中華新城帳冊都是
    我在處理，後經所有股東同意將帳冊全部銷毀，至於何時銷
    毀已忘了」等語（發查卷第七三至七四頁），繼於檢察官調
    查時又證稱：「分配金額股東沒有意見，盈餘有時五十萬元
    、一百萬元都有，分配時股東大都會到場」等語，核與證人
    陳鶴松先於檢察事務官調查則證稱：「第一期是七十七年間
    間開工，八十年完工。第二期是八十一年十二月開工，八十
    四年十一月間完工」、「我是中華新城之股東，共分六股，
    我及乙○○、陳世鴻及其他三位股東，帳都是陳世鴻在處理
    ，是由陳世鴻分配盈餘利潤，分配盈餘時由陳世鴻提出盈餘
    明細表供股東確定，時間是八十四年十一月完工後不久，分
    配盈餘時所有股東都沒有意見，分配盈餘時乙○○沒有表示
    不同意見，至於他分配多少利潤我不知道。」（發查卷第一
    一四頁），復於檢察官調查時證稱：「我們有六人合建房屋
    ，帳目由陳世鴻管理，盈餘分六等分，都由陳世鴻匯入我大
    舅子的帳戶內，我分配之金額沒有短少」（偵查卷第二七頁
    ）；另證人顏胡秀英證稱：「我是中華新城股東，我出資六
    分之一，分配盈餘大家都有在場，何人分配盈餘我也不清楚
    」等語（發查卷第三六頁），相互吻合，足證聲請人與被告
    、證人陳世鴻、顏胡秀英、陳鶴松共同投資興建中華新城，
    經各投資股東於盈餘分配現場，確認盈餘明細、分配金額，
    在場投資股東均未表示不同意見，聲請人亦無異議後結算完
    畢，因此，聲請人所指被告侵占其應受分配盈餘一千二百五
    十八萬元云云，顯不可採。
  (二)復查，倘被告確有侵占一千二百五十八萬元之情事，則聲請
    人業於分配現場時確認受分配金額，理應可於核對帳簿時，
    輕易發現金額不符之情事，而臚列於前開三十五筆可疑款項
    之明細中，然參諸聲請人於九十二年六月三日，會同被告及
    見證人袁達良、楊哲夫、陳照明、歐瑞豐、陳賜福、陳貴義
    、陳昭賜、陳新賀等人簽立誓約書進行對帳時，聲請人並未
    將所指短收應受盈餘一千二百五十八萬元列為可疑款項之一
    ，亦未於對帳當場提出關於前開款項之疑義，而進行會帳對
    質等情，乃經證人袁達良於偵查中證述明確，至於聲請人在
    六甲鄉農會之帳戶，是否有匯入合建部分盈餘，因本件乃由
    證人陳世鴻負責盈餘分配，而非被告負責，殊難以聲請人事
    後指訴帳簿中僅記載五次分配盈餘之金額，共計二百十萬四
    千七百元，尚有一千三百萬元未詳列於帳簿中，即憑此遽論
    被告有侵占之情事。
六、綜上所述，聲請人所指被告有侵占共計三百七十萬元借款予
    證人陳賜福、袁達良，業經證人陳賜福、袁達良證述其等與
    聲請人間有資金往來關係，復經聲請人與被告對帳無訛，因
    此，不能證明被告有此部分侵占罪嫌。又查，共同投資見中
    華新城部分之帳冊，既是由證人陳世鴻記帳、管理及分配盈
    餘，而其分配盈餘之情形，已經聲請人在場確認無誤，且在
    共同投資人同意下銷毀帳冊，以上均經證人陳世鴻、陳鶴松
    、顏胡秀英證述明確，是以，盈餘既非被告負責分配，且經
    聲請人確認應受分配金額無誤，自無從以聲請人事後之陳述
    ，即推認被告有侵占該部分之情事。
七、末查，聲請人交付審判意旨所指尚須對證人陳世鴻進行詰問
    ，然檢察官偵查訊問證人陳世鴻時，聲請人及代理人均在場
    聽聞證人之證述內容，復經檢察官詢問聲請人有何補充，並
    未就證人陳世鴻證述之細節再為細究，或提出其他證據方法
    以供調查，而檢察官對於聲請人所指事項均已詳查，且就調
    查結果而為不起訴處分書，所憑證據及論述理由，亦無違背
    證據法則、經驗法則及論理法則之情事，依首揭說明，不能
    以尚有須就證人陳世鴻進行細節之詰問，而認檢察官所為之
    處分乃屬速斷。此外，聲請人所指應再向台南縣六甲鄉農會
    調取八十四年三月二十八日，是否有五十萬元入帳至證人袁
    達良之帳戶內云云，然此乃新證據調查之提出，且證人就該
    五十萬元是否以匯款或現金方式交付並無復記憶，縱調取其
    金融帳戶之交易明細調查有無該款項之匯入紀錄，亦難證明
    被告有何侵占之犯行。
八、綜上所述，依偵查卷內所附已盡調查之證據交互參照，原不
    起訴處分書資以認定之理由，並無任何違背經驗、論理法則
    之處，聲請人聲請交付審判為無理由，應依刑事訴訟法第二
    百五十八條之三第二項前段，裁定如主文。
中    華    民    國    95    年    7    月    12    日
                刑事第九庭  審判長法  官  蔡奇秀
                                  法  官  楊佳祥
                                  法  官  黃欣怡
以上正本證明與原本無異
不得抗告。
                                  書記官  陳怡吟
中    華    民    國    95    年    7    月    12    日


司法院資訊處製作；財團法人民間司法改革基金會備份。
